【裁判字號】    98,上易,11
【裁判日期】    980310
【裁判案由】    遷讓房屋等
【裁判全文】
臺灣高等法院臺中分院民事判決          98年度上易字第11號
上  訴  人  己○○
訴訟代理人  陳世煌律師
訴訟代理人  黃俊昇律師
被上訴人    甲○○
被上訴人    丁○○
被上訴人    乙○○
被上訴人    丙○○
上列二人
訴訟代理人  戊○○    住彰化縣員林鎮○○里○○路○段366號
上列當事人間請求遷讓房屋等事件，上訴人對於中華民國97年11
月26日臺灣彰化地方法院97年度訴字第621號第一審判決提起上
訴，本院於98年2月24日言詞辯論終結，判決如下：
    主  文
上訴駁回。
第二審訴訟費用由上訴人負擔。
    事實及理由
一、查上訴人於原審本於所有權人之物上請求權，訴請被上訴人
    應將坐落於彰化縣員林鎮○○段169地號土地上之門牌號碼
    彰化縣員林鎮○○里○○路79-6號，如彰化縣員林地政事務
    所民國97年10月6日複丈成果圖所示ABC部分之建物（以下簡
    稱系爭建物）遷讓交還予上訴人；嗣以系爭建物係未經第一
    次所有權登記之違章建築，其所受讓者僅為系爭建物之事實
    上處分權，而於本院審理中為訴之變更，主張被上訴人所侵
    害者係其對系爭建物之事實上處分權，爰變更本於事實上處
    分權，請求被上訴人應將系爭建物遷讓交還等情，惟查上訴
    人本件所請求者均係以被上訴人侵害上訴人對系爭建物之權
    利，而主張被上訴人應遷讓交還系爭建物予上訴人，雖前、
    後主張之法律關係不同，應僅係更正法律上之陳述，無涉訴
    之變更問題，核先敘明。
二、上訴人主張：系爭建物原為上訴人之夫辛○○所有，嗣上訴
    人於90年3月間向訴外人黃宗祐購買系爭建物坐落之土地即
    員林鎮○○○段164地號土地後，辛○○即於90年7月間移轉
    系爭建物之所有權予上訴人，自此系爭建物及土地之事實上
    處分權均歸上訴人所有。詎被上訴人（甲○○、丁○○為夫
    妻，丙○○、乙○○為甲○○夫妻之子女）未經上訴人之同
    意，即無權占用系爭建物，上訴人屢次催告其等遷出返還，
    均未獲置理，系爭建物迄今仍為被上訴人所占用中，爰本於
    事實上處分權，訴請被上訴人應將占用之系爭建物遷讓交還
    予上訴人。又被上訴人無權占用系爭房屋，受有相當於租金
    之利益，致上訴人受有相當於租金之損害，自屬不當得利，
    爰本於民法不當得利法律關係，請求被上訴人連帶返還上訴
    人起訴前5年相當於租金之損害金等語。聲明求為判決：
    (一)被上訴人應將系爭建物遷讓交還予上訴人。
    (二)被上訴人應連帶給付上訴人90萬元，及自即日起至交還系
      爭建物之日止，按月連帶給付上訴人15,000元，及按年息
      5%計算之利息。
    (三)願供擔保，請准宣告假執行。
三、被上訴人則辯以：系爭建物係辛○○之父黃金龍於63年間委
    由其妻舅庚○○所興建，共花費50餘萬元，均以現金支付，
    並繳納房屋稅20餘年，迄今仍由上訴人之公婆即黃金龍與黃
    高卻夫妻居住使用。又系爭建物係黃金龍夫妻以變賣祖產所
    得資金興建，辛○○當時剛退伍，且當兵前都在學校讀書，
    不可能有充足建屋資金；當初黃金龍夫妻係因擔心其女兒爭
    產，始於系爭房屋竣工後即過戶予其長子辛○○。而辛○○
    於婚後即搬往台北定居，長年在外鮮少返家，加上系爭建物
    附近常鬧水災，被上訴人經黃金龍夫妻同意，搬進系爭房屋
    居住，以便照顧黃金龍夫妻、祭拜祖先及看顧房屋。況辛○
    ○將系爭建物過戶至上訴人名下時，亦曾允諾黃金龍夫妻仍
    有權利居住系爭建物，黃金龍夫妻又允許被上訴人等搬進系
    爭建物居住，黃金龍為一家之主，有權決定何人得居住系爭
    建物等語。
四、原審判決駁回上訴人之訴、及其假執行之聲請。
五、上訴人不服原判決，提起本件上訴，於本院聲明，求為判決
    ：
    (一)原判決廢棄。
    (二)被上訴人應連帶將坐落於彰化縣員林鎮○○段169地號土
      地上之門牌號碼彰化縣員林鎮○○里○○路79-6號，如彰
      化縣員林地政事務所97年10月6日複丈成果圖所示ABC部分
      之建物遷讓交還予上訴人。
    (三)被上訴人應連帶給付上訴人24萬元，及自97年8月8日起至
      遷讓房屋日止，按月連帶給付上訴人4,000元，及均按年
      息5%計算之利息。
    並補充陳述稱：
    (一)系爭建物確係由上訴人之夫辛○○出資興建，應由辛○○
      原始取得其所有權：
    1.辛○○於59年7月自員林高中畢業，即從事青果買賣，當
      時到南投國姓等地收購鳳梨賣至員林台豐食品罐頭工廠，
      並同時收購龍眼加工烘焙後，將成品直銷到台北萬華多家
      食品行進行販售。又於60年與友人共同承租土地進行草菇
      栽種，並外銷及銷售予罐頭加工廠，其當時有穩定及豐碩
      之收入，至61年入伍前結算獲利遠超過50萬元以上。63年
      2月21日退伍後，即與表姐夫於員林共同從事香腸、肉脯
      、肉鬆、肉乾及肉類罐頭加工廠，期間亦有獲利。雖辛○
      ○之學歷僅為高中畢業，然因其均從事生意之買賣工作，
      而非固定之上班族，且其當時投資生意之獲利甚豐，自有
      資力足供建築房屋。
    2.又系爭建物固係於64年2月完工，辛○○華南銀行之帳戶
      雖於64年6月始開戶，惟辛○○另有員林信合社（現為陽
      信商業銀行）之帳戶，該帳戶係於63年4月4日即開戶，此
      有陽信商業銀行華成分行之依統編查詢客戶授信狀況之資
      料可資為證，然因辛○○並無留存該帳戶開戶當時之進出
      存簿資料，故無法提出該帳戶當時之進出證明。華南銀行
      之帳戶開戶時間雖晚於系爭建物完工期間，但由華南銀行
      之同戶資料仍足以證明辛○○於64年間確有相當資力，否
      則其銀行帳戶不可能於64年6月2日開戶即有60萬元之存款
      ，且之後陸續有大筆款項進出，因此足證辛○○確實有資
      力興建系爭建物。
    3.另依系爭房屋之納稅義務人原即為辛○○，及彰化縣員林
      鎮公所64年2月27日員鎮建字第3037號函顯示，系爭建物
      係由辛○○申請核發都市計劃以外地區建物完工證明等事
      實，亦足推定系爭建物原始建築人為辛○○。
    (二)退步言之，縱系爭建物為黃金龍夫妻出資所興建，惟黃高
      卻於原審審理中陳稱：「我們是怕房子（指系爭建物）蓋
      好之後，女兒要分財產，所以才過戶（指稅籍登記）給兒
      子（指辛○○）」等語；及黃金龍於原審陳稱：「房子蓋
      好後就過戶到我大兒子名下」等語；黃金龍夫妻既以其長
      子辛○○作為房屋稅之納稅義務人、及建物完工證明之申
      請人，表示其等係以使辛○○取得系爭建物所有權之意思
      ，代辛○○清償因建造系爭建物所生之債務（此時出資興
      建者為辛○○），系爭房屋仍應由辛○○原始取得所有。
      再退步言，縱因系爭建物為未保存登記之建物，黃金龍之
      清償不能視為民法第311條規定之第三人清償行為，致辛
      ○○未能取得系爭建物之所有權，辛○○亦應有系爭建物
      之事實上處分權。
    (三)又按違章建築之讓與，雖因不能移轉登記而不能為不動權
      所有權之讓與，但受讓人與讓與人之間如無相反之約定，
      應認為讓與人已將該違章建築之事實上處分權讓與受讓人
      。姑不論系爭建物係由誰所興建，至少辛○○有事實上處
      分權，則辛○○將系爭建物贈與上訴人，上訴人自可取得
      系爭建物之事實上處分權。而按最高法院65年度台抗字第
      163號判例意旨，被上訴人丁○○既已結婚成家獨立生活
      ，自無從由內部關係證明其使用系爭建物係受黃金龍、黃
      高卻之指示。況黃高卻於鈞院亦陳稱：其與黃金龍只於婚
      喪喜慶時偶爾回去住，平常多住於台中之房子等語；則黃
      金龍既未長住於系爭房屋，如何能認被上訴人等為黃金龍
      之輔助占有人？原審認被上訴人為黃金龍、黃高卻之輔助
      占有人，似有失當。
    (四)再者，被上訴人無權占用系爭建物，受有相當於租金之利
      益，致上訴人受有相當於租金之損害，屬不當得利，上訴
      人自得請求被上訴人返還相當於租金之損害金，惟因考量
      舉證責任，上訴人同意依被上訴人甲○○於原審所陳述：
      「當地透天房子行情，一個月房子的房租約4、5千元。」
      等語，減縮請求為每月以4,000元之金額為本件計算基準
      。即自92年8月8日起至起訴日之97年8月7日止共5年相當
      於租金之損害賠償為24萬元；又被上訴人自97年8月8日起
      至交還系爭建物之日止，按月應連帶給付予上訴人之金額
      為4,000元。
六、被上訴人於本院聲明，求為判決：上訴駁回。
    並補充陳述稱：
    系爭建物非為辛○○所建，而係黃金龍賣祖產所建造，辛○
    ○高中畢業後就去當兵，期間並無工作，當完兵後也沒有賺
    錢，結婚的錢也是父母出的，且辛○○服完兵役結完婚後即
    搬至台北定居。被上訴人之所以居住於系爭建物，係因辛○
    ○不奉養黃金龍夫妻，黃金龍請被上訴人丁○○回去照顧父
    母。再者，系爭建物現雖由被上訴人全家居住，但黃金龍夫
    妻之戶籍目前均設籍在系爭建物；且黃金龍與其妻黃高卻有
    時雖住在臺中另一個女兒家，但偶爾仍會回系爭建物居住。
    另辛○○提出之華南銀行存摺內之金錢，係黃高卻變賣土地
    給的等語。
七、查上訴人主張系爭建物於63年間興建，於64年2月間竣工，
    未辦理保存登記；系爭建物之納稅義務人原為辛○○，嗣於
    90年7月變更為上訴人名義；被上訴人目前均居住在系爭建
    物等情，業據其提出土地登記謄本、聲明書、彰化縣地方稅
    務局房屋稅籍證明書、及房屋稅繳款書等件為證，並為被上
    訴人所不爭執，堪信上訴人上開之主張為真實。惟上訴人主
    張系爭建物係上訴人之夫辛○○出資興建，辛○○於90年7
    月間將系爭建物之事實上處分權移轉予上訴人，故系爭建物
    雖未經保存登記，惟上訴人已取得系爭建物之事實上處分權
    ；被上訴人未經其同意無權占用系爭建物，其自得訴請被上
    訴人遷出、及請求給付相當租金之損害金等情，則為被上訴
    人所否認，並以上詞置辯。經查：
  (一)上訴人主張其受讓其配偶辛○○系爭建物之事實上處分權，
    自有權訴請被上訴人將系爭建物遷讓交還，並請求被上訴人
    給付相當租金之損害金一節，已為被上訴人所否認。按未保
    存登記之建築物由出資者原始取得建築物之所有權，而主張
    權利者必須舉證證明之。查上訴人固提出系爭房屋稅籍證明
    書、房屋稅繳款書、及彰化縣員林鎮公所64年2月27日函復
    予辛○○之申請核發都市計劃以外地區建物完工證明等件，
    用以證明辛○○為系爭建物之所有權人；並以彰化縣地方稅
    務局員林分局97年11月5日彰稅員分二字第0972053834號函
    復之系爭建物已於90年7月23日贈予移轉予上訴人之內容，
    證明上訴人已取得系爭建物事實上處分權；再以上訴人配偶
    辛○○於原審之證詞，即系爭房屋於64年2月竣工，為辛○
    ○花費40多萬元，委請訴外人請庚○○所蓋，該款項係來自
    辛○○員林信用合作社、及華南銀行員林分行帳戶等語，證
    明其已取得系爭建物之事實上之處分權。惟按房屋稅納稅義
    務人除所有人外，尚含現住人、使用人、管理人、承租人、
    及起造人。房屋稅條例第4條定有明文。上訴人所提之房屋
    稅籍證明書、及房屋稅繳款書，僅能證明辛○○為系爭建物
    之納稅義務人，並未能證明辛○○為系爭建物之所有權人。
    又查辛○○之父黃金龍於原審陳稱：「系爭建物是我花50餘
    萬元於63年間所蓋，工人亦為我所請的，付款均用現金，我
    當時是做土木，並請大舅子庚○○包工，蓋好後過戶到我大
    兒子即辛○○的名下，我繳了房屋稅二十餘年」等語（見原
    審卷第35頁背面）；而辛○○之母黃高卻於原審及本院審理
    中均一致陳稱：「系爭建物於63年間是我及黃金龍委由辛○
    ○母舅庚○○所興建，興建費用係黃金龍變賣祖產所建造的
    ，辛○○並沒有出錢，他高中畢業後即服兵役，期間沒有工
    作，也沒有收入，於服完兵役後，就結婚搬至台北，會過戶
    予辛○○，是怕女兒回來分產」等語甚詳（見原審卷第35頁
    背面、及本院卷第37頁背面）。按黃金龍、黃高卻為辛○○
    之父母，其等上開所述，衡情應為真實；又黃金龍、黃高卻
    將系爭建物稅籍登記予辛○○，僅為避免女兒分產，並未據
    其等證稱有要將系爭建物贈與予辛○○，而由辛○○取得所
    有權之意思。上訴人以黃金龍既以辛○○為系爭建物之納稅
    義務人，即有辛○○取得系爭建物所有權之意思云云，洵屬
    無據。又查系爭建物於63年間興建，64年2月間竣工，而辛
    ○○為41年5月6日出生，59年7月自員林中學畢業，61年2月
    23日入營服兵役，於63年2月22日始退伍，有辛○○之戶籍
    謄本、高中畢業證書、及退伍證明在卷可稽（見本院卷第52
    、53頁），則系爭建物於興建時，辛○○退伍不久，年方22
    歲；辛○○之母黃高卻既已陳稱辛○○高中畢業至服完兵役
    間均無工作，亦無收入，並未資力興建系爭建物等情，益證
    系爭建物確非辛○○出資所建造。上訴人又提出辛○○華南
    商業銀行存摺明細、及陽信商業銀行華成分行客戶授信狀況
    資料，欲證明辛○○當時已有存款足以支付系爭建物之資金
    云云，惟查辛○○華南商業銀行之帳戶係於64年6月2日開戶
    ，且存入金額僅6千元等情（見原審卷第68頁），而系爭建
    物早於64年2月即已完工，該帳戶自無足為辛○○支付系爭
    建物工程款之證明；另陽信商業銀行華成分行客戶授信狀況
    資料，雖顯示辛○○於63年4月4日即開戶，惟依該授信資料
    上之記載，辛○○於當時並無任何存款紀錄（見本院卷第51
    頁），則上訴人以上開銀行帳戶欲證明系爭建物為辛○○出
    資所建，亦無足採信。
  (二)按上訴人之配偶辛○○既非系爭建物之出資建造者，辛○○
    即非系爭建物之原始取得權利人，自無權將系爭建物移轉予
    上訴人，縱辛○○於90年7月間將系爭建物以贈與法律關係
    移轉與予上訴人，上訴人亦無法取得系爭建物事實上處分權
    。又系爭建物之所有權人，為事實上出資者黃金龍，而被上
    訴人分別為黃金龍之女、女婿、及外孫，目前均住在系爭建
    物內，則有權訴請被上訴人遷讓房屋者為黃金龍，上訴人主
    張被上訴人無權占用系爭建物，並受有相當於租金之利益云
    云，均與上訴人無涉。
八、綜上所述，上訴人本於事實上處分權、及不當得利法律關係
    ，訴請被上訴人應將系爭建物遷讓交還予上訴人；及應連帶
    給付上訴人24萬元，及自97年8月8日起至遷讓房屋日止，按
    月連帶給付上訴人4,000元，及均按年息5%計算之利息，均
    為無理由，其假執行之聲請亦失所依附，原審為上訴人敗訴
    之判決，及駁回假執行之聲請，理由雖有未洽，惟結果並無
    不同，上訴人求予廢棄改判，為無理由，應予駁回。
九、本案事實已臻明確，兩造其餘攻擊防禦方法，不足以影響本
    判決結果，爰不一一論述，併此敘明。
據上論結：本件上訴為無理由，依民事訴訟法第449條第2項、第
78條，判決如主文。
中    華    民    國    98    年    3     月    10    日
                  民事第四庭    審判長法  官  陳蘇宗
                                      法  官  黃永祥
                                      法  官  張浴美
以上正本係照原本作成。
不得上訴。
                                      書記官  阮正枝
中    華    民    國    98    年    3     月    11    日
                                                      Ｍ


司法院資訊處製作；財團法人民間司法改革基金會備份。
